【裁判字號】    98,抗,38
【裁判日期】    980318
【裁判案由】    假處分
【裁判全文】
臺灣高等法院臺南分院民事裁定  98年度抗字第38號
抗  告  人
即 債 權人  瑞影企業股份有限公司
法定代理人  丙○○
代  理  人  甲○○
相  對  人
即 債 務人  乙○○
上列抗告人與相對人乙○○間假處分事件，對於中華民國97年12
月26日臺灣雲林地方法院97年度裁全字第1672號裁定，提起抗告
，本院裁定如下：
    主  文
抗告駁回。
抗告訴訟費用由抗告人負擔。
    理  由
一、抗告意旨略以：
(一)、相對人未釋明聲請假處分之原因，且不得以擔保代替釋明：
  1.按債權人就金錢請求以外之請求，因請求標的之現狀變更，
    有日後不能強制執行，或甚難強制執行之虞，欲保全強制執
    行者，得聲請假處分，固為民事訴訟法（下稱同法）第532
    條第1、2項所明定。惟債權人聲請假處分應就其請求及假處
    分之原因釋明之。前項釋明如有不足，而債權人陳明願供擔
    保或法院認為適當者，法院得定相當之擔保，命供擔保後為
    假處分，同法第533條準用第526條第1、2項亦定有明文。可
    知債權人聲請假處分，應就其請求及假處分之原因加以釋明
    ，且兩者缺一不可。該項釋明如有不足，而債權人陳明願供
    擔保或法院認為適當者，法院始得定相當之擔保，命供擔保
    後為假處分。若債權人就其請求及假處分之原因未予釋明，
    僅陳明願供擔保請為假處分，法院自不得命供擔保後假處分
    之裁定。所謂假處分之原因，即前開條文規定請求標的之現
    狀變更，有日後不能強制執行或甚難強制執行之虞之情形，
    諸如債務人就其財產為不利益之處分，或隱匿財產等屬之，
    此有最高法院96年度台抗字第648號裁定之意旨可資參酌，
    合先敘明。
  2.按本案相對人於民國（下同）97年12月23日所具民事聲請假
    處分狀第二項假處分原因僅述及「…聲請人曾於97年12月1
    日以嘉義成功街郵局第225號存證信函終止自97年12月3日起
    之承租合約，聲請人已先預繳未到期之租金票據，租約既已
    終止相對人自無權利再提示支票，惟聲請人向相對人要求返
    還票據，相對人拒絕，為此向鈞院請求對後附之支票予以假
    處分…」等云；本案相對人自始至終均未就假處分之原因（
    例如：抗告人提示支票獲付款將隱匿支票票款之情形）予以
    釋明！本諸前開法條規定及實務見解，相對人既未釋明假處
    分原因，且不得僅以擔保代替釋明，故不應准許其假處分之
    聲請。
 (二)、原裁定應由相對人提供之擔保額，並不足填補抗告人所受
     之損害：
  1.按法院為附條件之假處分裁定，命債權人供擔保後得為假處
    分，此項擔保係備賠償債務人所應受之損害，故法院此項擔
    保額應斟酌債務人所應受之損害為衡量標準，其數額應依標
    的物受假處分後，債務人能利用或處分該標的物所受之損害
    額，或因供擔保所受之損害額定之。法院就債務人因假扣押
    或假處分所受損害，命債權人預供擔保者，其金額之多寡應
    如何認為相當，原屬於法院職權裁量之範圍，惟抗告法院仍
    得依職權認定該擔保金是否相當，予以提高或降低，此見解
    已有最高法院48年度台抗字第142號判例、63年度台抗字第
    142號判例及85年度台抗字第381號裁定等實務先例可循。
  2.本案相對人係聲請就原裁定附件附表所列支票，於本案判決
    確定前不得向付款人請求付款及轉讓與第三人；查系爭兩紙
    支票票面金額合計新台幣（下同）220,500元整，抗告人本得
    於支票發票日屆至時，持票向付款人提示請求給付220,500元
    整，或甚將支票背書轉讓予第三人，以作為支付他交易貨款
    融通之用，今遭原裁定法院禁止抗告人向付款人請求付款及
    轉讓第三人，暫且勿論抗告人因而損失之利息〈依司法院訂
    頒之各級法院辦案期限實施要點第2點第2款、第7款規定，
    民事事件辦案期限第一審為1年4個月、第二審為2年，而系
    爭本案訴訟標的之價額未逾150萬元，不得上訴第三審，故
    合計辦案期限為40個月，此40個月所產生之存款利息〉、他
    交易貨款不能給付等損失，抗告人就無法自付款人處受領票
    款之立即直接損害，即有「220,500元整」！
  3.反觀原法院97年度裁全字第1673號民事裁定，竟同意相對人
    僅以74,000元整提供擔保，即可進行假處分執行禁止抗告人
    提示兩紙票面金額合計於2倍擔保金金額之支票，而立即造
    成抗告人「220,500元整」之直接損害。此裁定除與現行法
    院定假處分應供擔保金額，多為請求金額或價額之全部的實
    務做法相違背，更有忽視抗告人不能向付款人提示兩紙支票
    並請求付款所受之直接〈甚至間接〉損害額之憾云云。
二、按債權人就金錢請求以外之請求，因請求標的之現狀變更，
    有日後不能強制執行或甚難強制執行之虞，欲保全強制執行
    者，得聲請假處分。民事訴訟法第532條第1、2項分別定有
    明文。又依同法第533條準用同法第526條第1、2項之規定，
    其請求及假處分之原因，應釋明之。前項釋明如有不足，而
    債權人陳明願供擔保或法院認為適當者，法院得定相當之擔
    保，命供擔保後為假扣押。
三、經查：
(一)、有關假處分裁定部分：
    相對人確有於聲請假處分時對請求之原因及假處分之原因提
    出釋明，況縱假處分之原因釋明不足，依前揭法條之規定，
    本得供擔保以代釋明。抗告人認新法要求就「假處分之請求
    」及「假處分之原因」，相對人仍應盡釋明之責，不得逕以
    擔保取代釋明之欠缺，供擔保僅係補釋明之不足。惟查，本
    件相對人所提出之假處分聲請狀就「請求」有提出陳述佐以
    證物（承租約定書、存證信函影本）以為釋明，此有相對人
    假處分聲請狀在原審卷可稽，原裁定係認定對請求之原因已
    有相當之釋明，至假處分之原因雖未能盡釋明之責，但票據
    為提示證券，一經提示發票人即無從免責，本件假處分之對
    象為執有票據之債權人，此與一般假處分之對象為債務人，
    以債務人有逃匿、脫產之情形為假處分之原因性質上不同，
    不可相提並論（民事訴訟法雖規定假處分準用假扣押之規定
    ，亦僅於性質相同範圍內可予準用）。相對人已陳明願供擔
    保，原審法院亦認供擔保足以補之，與民事訴訟法第526條
    第2項立法理由之意旨，並無違背。
(二)、有關假處分擔保金部分：
  1.抗告人以法院為附條件之假處分裁定，命債權人供擔保後得
    為假處分，此項擔保係備賠償債務人所應受之損害，故法院
    此項擔保額應斟酌債務人所應受之損害為衡量標準，其數額
    應依標的物受假處分後，債務人能利用或處分該標的物所受
    之損害額，或因供擔保所受之損害額定之。法院就債務人因
    假扣押或假處分所受損害，命債權人預供擔保者，其金額之
    多寡應如何認為相當，原屬於法院職權裁量之範圍，惟抗告
    法院仍得依職權認定該擔保金是否相當，予以提高或降低，
    此見解已有最高法院48年度台抗字第142號判例、63年度台
    抗字第142號判例及85年度台抗字第381號裁定等實務先例可
    循。本案相對人係聲請就原裁定附件附表所列支票，於本案
    判決確定前不得向付款人請求付款及轉讓與第三人，系爭兩
    紙支票票面金額合計新台幣（下同）220,500元整，抗告人
    本得於支票發票日屆至時，持票向付款人提示請求給付，或
    甚將支票背書轉讓予第三人，以作為支付他交易貨款融通之
    用，今遭原裁定法院禁止抗告人向付款人請求付款及轉讓第
    三人，抗告人就無法自付款人處受領票款之立即直接損害，
    即有「220,500元整」。原法院竟同意相對人僅以74,000元
    整提供擔保，即可進行假處分執行，此裁定除與現行法院定
    假處分應供擔保金額，多為請求金額或價額之全部的實務做
    法相違背云云。
  2.惟查：法院為附條件之假處分裁定，命於債權人供擔保後得
    為假處分，此項擔保金額之多寡應如何認為相當，原屬於法
    院職權裁量之範圍，非當事人所可任意指摘（最高法院61年
    度台抗字第589號、48年度台抗字第18號判例參照），故法
    院就「擔保金額之多寡應如何認為相當，原屬於法院職權裁
    量之範圍」，抗告人即不得以此理由認原審之裁定有違法之
    處。
(三)、綜上所述，相對人確有依法對請求及假處分之原因提出釋明
    。縱假處分之原因因本件性質上難以釋明，惟相對人既依法
    陳明願供擔保以補釋明之不足，即為原審自由裁量之範圍；
    再者，假處分擔保金額之酌定亦屬原審職權裁量之範圍，且
    其所定擔保金額亦足供抗告人損失之擔保，原法院裁定核無
    不合。抗告意旨仍執前詞指摘原裁定不當，求予廢棄，為無
    理由，應予駁回。
四、據上論結，本件抗告為無理由，爰依民事訴訟法第495條之1
    第1項、第449條第1項、第95條、第78條，裁定如主文。
中    華    民    國    98    年    3    月    18    日
                  民事第四庭   審判長法  官  王惠一
                                     法  官  王浦傑
                                     法  官  蘇重信
上為正本係照原本作成。
不得抗告。
中    華    民    國    98    年    3     月    18    日
                                     書記官  陳嘉琍


司法院資訊處製作；財團法人民間司法改革基金會備份。
